臺灣高等法院高雄分院民事裁定
111年度抗字第35號
抗  告  人  李豐銘
相  對  人  和平營造工程股份有限公司

法定代理人  謝政龍
代  理  人  陳佩瑜

上列當事人間拍賣抵押物聲明異議事件，對於中華民國110年11
月30日臺灣澎湖地方法院110年度執事聲字第2號裁定提起抗告，
本院裁定如下：
    主      文
原裁定廢棄。
    理      由
一、抗告意旨略以：相對人前就伊所有澎湖縣○○市○○段000○號建
    物（門牌號碼澎湖縣○○市○○OOO-O號房屋，下稱系爭建物）
    登記新臺幣（下同）900萬元普通抵押權（下稱系爭抵押權
    ），並持原法院106年度司拍字第8號拍賣抵押物裁定為執行
    名義，對系爭建物聲請強制執行，經原法院以106年度司執
    字第5084號執行事件（下稱A執行事件）受理，併入原法院1
    06年度司執字第3489號執行事件（下稱B執行事件）。B執行
    事件雖於民國108年7月2日製作分配表（下稱系爭分配表）
    ，相對人於表1之分配金額固記載新臺幣（下同）567萬7,90
    0元（下稱系爭案款），並於108年7月30日實行分配，然依
    強制執行法第6條第1項第5款規定，相對人應提出債權及抵
    押權之證明文件及裁定正本，相對人所提原法院107年度建
    字第4號民事案件（下稱第4號民事案件）於109年12月24日
    和解筆錄（下稱系爭和解筆錄），並未將伊包含在內，相對
    人所持執行名義對伊債權不存在，相對人既未證明擔保債權
    之存在，其所為強制執行聲請不合法。原法院司法事務官於
    110年9月13日以裁定駁回相對人領取系爭案款之聲請（下稱
    原處分），於法有據，詎原裁定竟廢棄原處分，自有違誤。
    爰依法抗告，並聲明：原裁定廢棄。
二、按因強制執行所得之金額，如有多數債權人參與分配，執行
    法院應作成分配表，為強制執行法第31條所明定。準此，執
    行法院必於強制執行而有所得，且有多數債權人「參與分配
    」時，始應作成分配表為分配。如無多數之債權人參與分配
    ，縱執行法院誤作成「分配表」，亦非此之所謂「分配」，
    本不適用分配之程序。於債權人對該「分配表」所載之債權
    或分配金額不同意，向執行法院聲明異議時，執行法院仍應
    依強制執行法第12條所定之程序處理，要無依同法第39條至
    第41條所定就分配表異議程序處理之餘地（最高法院94年度
    台抗字第370號裁定意旨參照）。次按抵押權人，為拍賣抵
    押物之聲請，經法院為許可強制執行之裁定者，應提出債權
    及抵押權或質權之證明文件及裁定正本，強制執行法第6條
    第1項第5款、第4條第1項第5款分別定有明文。又拍賣抵押
    物裁定並無確認抵押債權及抵押物權合法存在之效力，尚不
    得逕作為抵押債權或抵押權之證明文件。準此，債權人以法
    院許可拍賣抵押物之裁定為執行名義，聲請強制執行者，債
    權人除應提出執行名義（拍賣抵押物裁定）正本外，並應提
    出抵押債權證明文件（如借據、負債書據等）及抵押權證明
    文件（抵押權設定契約書、他項權利證明書等），此為開始
    強制執行程序必備之要件。依強制執行法第30條之1準用民
    事訴訟法第249條第1項第6款規定，如債權人聲請強制執行
    時，欠缺上開要件，除有強制執行法第6條第2項前段情形外
    ，執行法院應定期間先命債權人補正，逾期不補正，即應以
    其聲請強制執行為不合法為由，駁回其聲請（最高法院103
    年度台抗字第27號裁判參照）。又85年10月9日修正之強制
    執行法第6條第1項第5款之修正理由係謂「抵押權與質權均
    為擔保債權之從屬權利。是抵押權或質權之行使，以其所擔
    保之債權存在為前提。故債權人行使各該擔保物權時，不僅
    須證明其各該擔保物權存在，同時須證明其所擔保之債權存
    在。
三、經查：　
  ㈠本件相對人係持原法院106年度司拍字第8號拍賣抵押物裁定
    為執行名義，對抗告人所有系爭建物聲請強制執行，經原法
    院民事執行處以A執行事件受理，系爭建物拍定後，於108年
    7月2日製作系爭分配表，相對人於表1之分配金額記載567萬
    7,900元（即系爭案款），並訂於108年7月30日實行分配。
    抗告人以其於107年6月19日就第4號民事案件提起反訴（下
    稱系爭反訴），請求：1.確認相對人就系爭抵押權所擔保之
    債權不存在；2.A執行事件執行程序應予撤銷等語，執行法
    院即將系爭案款提存乙節，經本院調閱A、B執行事件卷（見
    A執行事件全卷、B執行事件全卷三第427至429、457至460頁
    ），核與相對人所陳述意見相符（見本院卷第37、38頁），
    固認屬實。
　㈡相對人雖以抗告人既已撤回系爭反訴，且伊就第4號民事案件
    於109年12月24日與抗告人、第三人許淑玲等人所為系爭和
    解筆錄屬認定性和解，依強制執行法第41條第3項規定，系
    爭案款提存原因已消滅，應由伊領回云云。查，觀之系爭分
    配表之表1（見B執行事件全卷三第429頁），除依法應優先
    清償執行費外，僅列相對人為唯一債權人，依上開說明，系
    爭建物之拍定價金不適用分配程序，相對人縱對系爭分配表
    之表1所載之債權或分配金額不同意，向執行法院聲明異議
    時，執行法院僅應依強制執行法第12條所定之程序處理，
　　即使抗告人於109年12月16日撤回系爭反訴（見原審卷第21
    、22頁），亦與強制執行法第41條第3項所定要件有別，則
    相對人主張依強制執行法第41條第3項規定，得領取系爭案
    款，容有誤會。
　㈢又承前述，相對人既係以拍賣抵押物裁定正本據為A執行事件
    之執行名義，對抗告人聲請強制執行，依上開說明，相對人
    除需提出拍賣抵押物裁定正本外，並應提出抵押債權證明文
    件（如借據、或其他等）及抵押權證明文件（抵押權設定契
    約書、他項權利證明書等），始能聲請強制執行，否則自非
    適法。然相對人向原法院聲請強制執行時固提出抗告人於10
    4年1月10日與相對人簽訂之工程承攬契約書（下稱系爭工程
    契約）、系爭建物他項權利證明書、系爭建物登記第一類謄
    本（見A執行事件卷第53至81頁），以資為抵押債權、系爭
    抵押權之證明文件，惟系爭工程契約僅能認定兩造間成立承
    攬契約之合意，無從證明相對人就系爭抵押權所擔保工程款
    債權數額若干。至相對人雖陳稱：兩造就第4號民事案件，
    已成立認定性之系爭和解筆錄，無礙於伊就系爭案款所生之
    權利云云（見本院卷第39頁）。然稽之系爭和解筆錄（見B
    執行事件全卷三第645、646頁），抗告人雖列為該和解筆錄
    之當事人，惟和解成立內容係記載「一、被告許淑玲願於民
    國…前給付原告（即相對人）2,280萬元。二、原告應於許淑
    玲給付…後7日內，塗銷對許淑玲…、呂黎珊…、李嘉玲…設定
    之抵押權。三、原告其餘請求拋棄。四、訴訟費用兩造各自
    負擔。」等語，並無敘明相對人對抗告人之債權存在，抑或
    提及抗告人對相對人負若干（特定）金錢給付義務，故系爭
    和解筆錄不能作為相對人就系爭抵押債權存在之證明文件。
    另抗告人雖撤回系爭反訴，然撤回起訴僅生訴訟繫屬消滅效
    力，非不得再行起訴，亦即兩造爭執之債權存否仍未確定。
    而相對人就此利己事實，迄未能提出足供審查之債權證明文
    件以實其說，且基於為達執行迅速之目的，我國採確定私程
    序與實現私權程序分離之立法體制，執行法院就當事人提出
    之證明文件，僅有形式上之審查權，而無實體上之審理權；
    債權人提出之「債權及抵押權之證明文件」，經執行法院為
    形式上之審查，仍不能明瞭是否有抵押債權存在時，自不得
    准許其強制執行之聲請（最高法院96年度台抗字第298號裁
    定意旨參照）。拍賣抵押物裁定並無確認抵押債權合法存在
    之效力，執行法院僅能依抗告人提出之債權證明文件，依其
    形式上審查結果，認定有無該債權存在，並無實體審認之權
    利；而承前述，既認相對人提出資為系爭抵押債權證明文件
    之系爭工程契約、系爭和解筆錄，均非執行法院依形式上審
    查即得斷定系爭抵押債權數額，則原處分駁回相對人領取系
    爭案款之聲請，於法並無不當。至原裁定略以：第4號民事
    案件之審理過程，業由第三人高雄市土木技師工會就相對人
    之施做進行鑑定，該鑑定意見得為認定相對人所屬抵押債權
    數額之事證「之一」等語，惟第4號民事案件係以和解方式
    終結，未經實體判決確定相對人之抵押債權數額，該鑑定意
    見既未經兩造為實質攻防，執行法院要無實體上審理權，原
    裁定此部分意見，容有誤會，附此敘明。
四、綜上所述，原法院司法事務官以原處分駁回相對人領取系爭
    案款之聲請，自屬有據；相對人不服，聲明異議，經原裁定
    廢棄原處分，即有未洽，抗告意旨指摘原裁定不當，聲明廢
    棄，為有理由，爰將原裁定廢棄，發回原法院，更為適法之
    處理，爰裁定如主文。
中　　華　　民　　國　　111 　年　　4 　　月　　29　　日
                          民事第二庭
                              審判長法  官  黃國川
                                    法  官  李怡諄
                                    法  官  何佩陵
以上正本證明與原本無異。
如不服本裁定應於送達後10日內向本院提出再抗告狀（須按他造
當事人之人數附繕本），並繳納再抗告費新臺幣1,000元。再為
抗告僅得以適用法規顯有錯誤為理由，並應委任律師為代理人。
如委任律師提起再抗告者，應一併繳納再抗告費。　　　　　　
中　　華　　民　　國　　111 　年　　4 　　月　　29　　日
                                    書記官  陳旻萱
附註：
再抗告人之配偶、三親等內之血親、二親等內之姻親，或再抗告
人為法人、中央或地方機關時，其所屬專任人員具有律師資格並
經法院認適當者，亦得為第三審代理人。
再抗告人或其法定代理人具有律師資格者及前項情形，應於提起再抗告或委任時釋明之。